【裁判字號】    98,交聲,462
【裁判日期】    981130
【裁判案由】    聲明異議
【裁判全文】
臺灣嘉義地方法院交通事件裁定         98年度交聲字第462號
原處分機關  交通部公路總局嘉義區監理所嘉義市監理站
異  議  人
即受處分人  甲○○
上列異議人即受處分人因違反道路交通管理處罰條例案件，對於
交通部公路總局嘉義區監理所嘉義市監理站於民國九十八年十一
月二十日所為之處分（原處分案號：嘉監義裁字第裁七六—Ｌ0
0000000號），聲明異議，本院裁定如下：
    主  文
原處分關於裁處罰鍰及吊扣（大貨車普通）駕駛執照壹年部分均
撤銷。
甲○○汽車駕駛人，駕駛汽車經測試檢定有酒精濃度超過規定標
準，吊扣小型車普通駕駛執照壹年。
    理  由
一、按汽車駕駛人飲用酒類或其他類似物後其吐氣所含酒精濃度
    超過每公升○．二五毫克或血液中酒精濃度超過百分之○．
    ○五以上者，不得駕車；汽車駕駛人，駕駛汽車經測試檢定
    有酒精濃度超過規定標準者，處新臺幣（下同）一萬五千元
    以上六萬元以下罰鍰，並當場移置保管該汽車及吊扣其駕駛
    執照一年；因而肇事致人受傷者，並吊扣其駕駛執照二年；
    致人重傷或死亡者，吊銷其駕駛執照，並不得再考領；汽車
    駕駛人，有道路交通管理處罰條例第三十五條第一項規定之
    情形者，應接受道路交通安全講習，道路交通安全規則第一
    百十四條第二款、道路交通管理處罰條例第三十五第一項第
    一款及第二十四條第一項第二款分別定有明文。而依行政罰
    法第二十六條規定，一行為同時觸犯刑事法律及違反行政法
    上義務規定者，依刑事法律處罰之。但其行為應處以其他種
    類行政罰或得沒入之物而未經法院宣告沒收者，亦得裁處之
    。前項行為如經不起訴處分或為無罪、免訴、不受理、不付
    審理之裁判確定者，得依違反行政法上義務規定裁處之。即
    所謂一事不二罰原則，考其立法目的，無非以一行為同時觸
    犯刑事法律及違反行政法上義務規定時，由於刑罰與行政罰
    同屬不法行為制裁，而刑罰懲罰作用較強，依刑事法律處罰
    即足資警惕，無一事二罰再處行政罰必要，然如行為確定不
    受刑事處罰時，此時即無一事二罰疑慮，行政機關自得依違
    反行政法上義務規定裁處。至罰鍰以外沒入或其他種類行政
    罰，因兼具維護公共秩序作用，為達行政目的，行政機關仍
    得併予裁處。次按汽車駕駛人，因違反本條例及道路交通安
    全規則之規定，受吊銷駕駛執照處分時，吊銷其持有各級車
    類之駕駛執照，道路交通管理處罰條例第六十八條定有明文
    。此規定係於民國九十四年十二月十四日修正公布，並於九
    十五年三月一日施行，而修正前之道路交通管理處罰條例第
    六十八條則係規定「汽車駕駛人，因違反本條例及道路交通
    安全規則之規定，受吊扣或吊銷駕駛執照處分時，吊扣或吊
    銷其持有各級車類之駕駛執照」，觀其修法意旨，係以「原
    條文將違規駕駛人所持有之各級車類駕駛執照一併吊扣或吊
    銷，失之過酷，影響人民工作及生活甚鉅」為由，而刪除吊
    扣駕駛人駕駛執照時，「吊扣其持有各級車輛駕駛執照」之
    規定，是依現行道路交通管理處罰條例，已無得吊扣駕駛人
    所持有他級駕駛執照之依據存在，從而，於為吊扣駕駛人駕
    駛執照之處分時，自「僅得吊扣駕駛人違規時所駕駛該級車
    類之駕駛執照」，以限制其繼續駕駛該級車類行駛道路之權
    利。惟若駕駛人並無持有或遭註銷該級車類之駕駛執照，並
    非即無從執行吊扣駕駛執照之處分而不罰，僅係如何為適當
    處分及執行之問題，否則徒使道路交通管理處罰條例第三十
    五條第一項第一款、第六十七條第六項規定形同具文。
二、原處分意旨略以：異議人即受處分人甲○○於民國九十八年
    十一月五日飲酒後，仍駕駛車牌號碼ＢＩ—二○三七號自用
    小客車行駛於道路，於當日晚上十時五十二分許，行經嘉義
    市○○路華興橋南端時，為警測得其吐氣酒精濃度達每公升
    ○‧七二毫克，因有汽車駕駛人酒精濃度超過規定標準之違
    規事實，經嘉義市政府警察局第二分局北門派出所警員填製
    嘉市警交字第Ｌ00000000號舉發違反道路交通管理
    事件通知單舉發，原處分機關即交通部公路總局嘉義區監理
    所嘉義市○○○○○道路交通管理處罰條例第三十五條第一
    項第一款、第二十四條第一項第二款（漏未引用）、違反道
    路交通管理事件統一裁罰基準及處理細則第四十三條、第四
    十四條、第六十七條及違反道路交通管理事件統一裁罰基準
    表之規定，於九十八年十一月二十日以嘉監義裁字第裁七六
    —Ｌ00000000號裁決書，裁處異議人罰鍰四萬九千
    五百元，吊扣（大貨車普通）駕駛執照一年，並應接受道路
    交通安全講習之處分。
三、異議意旨略以：異議人本件係酒後駕駛自用小客車，而因工
    作所需需使用大貨車普通駕駛執照，希望能僅吊扣自用小客
    車駕駛執照，為此聲明異議，請求撤銷原處分關於裁處罰鍰
    及吊扣駕駛執照部分等語。
四、經查：
  (一)查異議人於九十八年十一月五日，酒後駕駛車牌號碼ＢＩ—
    二○三七號自用小客車行駛於道路，於當日晚上十時五十二
    分許，行經嘉義市○○路華興橋南端時，為警測得其吐氣酒
    精濃度達每公升○‧七二毫克之事實，業經異議人於警詢供
    承不諱，復有酒精測定紀錄表及刑法第一百八十五條之三案
    件測試觀察紀錄表附卷可稽，自堪以認定。
  (二)本件異議人因同一酒駕行為，同時涉犯刑法公共危險罪，業
    經嘉義市政府警察局第二分局報告臺灣嘉義地方法院檢察署
    檢察官偵查中，有該局九十八年十一月二十三日嘉市警二偵
    第00000000000號報告書附卷可參。從而，揆諸
    上揭說明，在異議人未確定不受刑事處罰前，為免一事二罰
    ，原處分機關自不得就該同一違規事實先處以罰鍰。惟接受
    道路交通安全講習及吊扣駕駛執照，因屬行政罰法第二十六
    條第一項但書所稱其他種類行政罰，仍得裁處之。
  (三)本件異議人既係駕駛自用小客車違反道路交通管理處罰條例
    第三十五條第一項第一款之規定，揆諸上揭法律規定及說明
    意旨，原處分機關依法即僅能吊扣其小型車普通駕駛執照，
    並無得吊扣異議人持有他級駕駛執照之依據，自不得因異議
    人未領有小型車普通駕駛執照，即吊扣其現領用之大貨車普
    通駕駛執照以代之。是原處分機關以異議人有上開違規行為
    ，逕行裁處吊扣異議人之大貨車普通駕駛執照，已難謂係適
    法之處分。又上開處置方式，雖可能產生無照駕駛之駕駛人
    ，反而較有照駕駛之駕駛人得受有毋需吊扣駕駛執照處罰利
    益之疑慮，然行政行為，採取之方法所造成之損害不得與欲
    達成目的之利益顯失均衡，且有多種同樣能達成目的之方法
    時，應選擇權益損害最少者，為行政程序法第七條第二、三
    款所明定。本件異議人目前並無小型車普通駕駛執照可供吊
    扣，原處分機關因此吊扣異議人大貨車普通駕駛執照，雖可
    達成完全杜絕異議人將來繼續酒醉駕車之目的，惟亦同時造
    成剝奪異議人駕駛大貨車資格之結果，對其生活影響甚大，
    甚而危及其就業謀生問題，此所造成之損害，與欲達成目的
    之利益（限制異議人駕駛自用小客車，以預防酒醉駕駛自用
    小客車所造成之危害）顯失均衡，復與前揭道路交通管理處
    罰條例第六十八條之修法意旨亦不相符合，益見其處分違法
    之處，自有未洽。又道路交通管理處罰條例第六十八條規定
    業經修正，且行政行為採取之方法所造成之損害不得與欲達
    成目的之利益顯失均衡，如有多種同樣能達成目的之方法時
    ，應選擇權益損害最少者，均如前述。準此，上開所述道路
    交通管理處罰條例第六十八條修正後即本件行為時之新法，
    既已將「吊扣各級車類」規定刪除，則本件原處分機關裁處
    吊扣異議人大貨車普通駕駛執照一年，顯逾道路交通管理處
    罰條例第六十八條規範至明。至公路機關因汽車駕駛人取得
    高一級車類之駕駛資格者，應換發駕駛執照，並准其駕駛較
    低級車類之車輛，已領有大貨車駕駛執照者，得駕駛小型車
    、輕型機器腳踏車。現行實務上基於一人一照原則僅逐級核
    給汽車駕駛執照一張，致持有大貨車普通駕駛執照者，因駕
    駛普通小型車違規，而須吊扣小型車普通駕駛執照時，產生
    技術層面之困難。惟行政機關本應時時因應法令之變更，而
    精進其行政執行成效，斷不得因技術層面之困難，即置立法
    修正通過之條文不予遵守適用，甚或逾越比例原則，逕吊扣
    其持有各級車類之駕駛執照，侵害異議人之工作權，是此執
    行技術層面之問題，尚難據為原處分並無不當之理由，而苛
    求異議人容忍。
五、綜上所述，原處分機關以異議人有酒後駕車之行為，依道路
    交通管理處罰條例第三十五條第一項第一款前段、第二十四
    條第一項第二款、違反道路交通管理事件統一裁罰基準及處
    理細則第四十三條、第四十四條、第六十七條及違反道路交
    通管理事件統一裁罰基準表之規定，裁處異議人罰鍰四萬九
    千五百元，吊扣（大貨車普通）駕駛執照一年，並應接受道
    路交通安全講習之處分，其中裁處罰鍰及吊扣（大貨車普通
    ）駕駛執照一年之部分於法不合，異議人之異議，為有理由
    ，自應由本院將此部分撤銷，並就吊扣駕駛執照一年之部分
    諭知如主文第二項所示。又關於裁處罰鍰部分，原處分機關
    應俟刑事處罰之結果，另為適法之處分。至原處分關於裁處
    接受道路交通安全講習部分，異議人並未就此部分聲明異議
    ，自非本件聲明異議事件審理範圍，附此敘明。
據上論斷，應依道路交通管理處罰條例第八十七條第二項，道路
交通案件處理辦法第二十條前段，裁定如主文。
中    華    民    國    98    年    11    月    30    日
                    交通法庭    法  官  鄭雅文
以上正本證明與原本無異。
如不服本裁定，應於裁定送達後五日內向本院提出抗告狀（應附
繕本）。
中    華    民    國    98    年    11    月    30    日
                                書記官  蘇姵容


司法院資訊處製作；財團法人民間司法改革基金會備份。
